【裁判字號】    95,上易,422
【裁判日期】    950808
【裁判案由】    侵權行為損害賠償
【裁判全文】
臺灣高等法院民事判決                 95年度上易字第422號
上  訴  人  乙○○
訴訟代理人  莊柏林律師
被上 訴 人  甲○○
訴訟代理人  鄭炎生律師
上列當事人間侵權行為損害賠償事件，上訴人對於中華民國95年
3月30日臺灣臺北地方法院95年度訴字第1500號第一審判決提起
上訴，本院於95年8月2日言詞辯論終結，判決如下：
    主      文
原判決關於命上訴人給付部分，及該部分假執行之宣告，暨除確
定部分外訴訟費用之裁判均廢棄。
上開廢棄部分，被上訴人在第一審之訴，及假執行之聲請均駁回
。
第一審（除確定部分外），及第二審訴訟費用由被上訴人負擔。
    事實及理由
一、被上訴人起訴主張：伊與訴外人鄧永森於民國92年3月18日
    簽訂買賣契約（下稱系爭買賣契約），買賣標的為伊所有坐
    落於台北縣樹林市山子腳中坑小段13地號土地（下稱系爭土
    地），尚未辦理過戶。詎料上訴人於92年5月19日依據臺灣
    臺北地方法院（下稱原審）92年度裁全字第3706號假扣押裁
    定（下稱假扣押裁定），對伊所有門牌號碼台北縣蘆洲市○
    ○路22巷59弄2號2樓房屋及其坐落基地即台北縣蘆洲市○○
    段489地號土地（應有部分1萬分之223，下合稱光華路房地
    ）、台北縣樹林市山子腳中坑小段22、25-5地號土地（下合
    稱其他土地）與系爭土地實施假扣押執行（下稱假扣押執行
    ），致使系爭土地無法移轉登記予鄧永森。因上訴人假扣押
    執行系爭土地，致伊無法履行系爭買賣契約，依系爭買賣契
    約之約定及鄧永森之要求，伊除返還已收取之價金外，尚需
    賠償等價之金額予鄧永森。是故，上訴人之假扣押執行行為
    ，致伊須給付鄧永森新台幣（下同）70萬元，爰依據侵權行
    為損害賠償之規定，求為命上訴人應給付被上訴人70萬元，
    及自92年11月26日起至清償日止法定遲延利息之判決。
二、上訴人則以：被上訴人自承損害發生時間為92年11月25日，
    迄94年12月22日始為起訴，顯逾2年之請求權時效。又伊持
    有第三人三元企業有限公司簽發、被上訴人背書之面額128
    萬元支票（下稱三元公司支票），及第三人登潔實業有限公
    司簽發、被上訴人背書之面額43萬8000元支票2紙（下稱登
    潔公司支票，與三元公司支票合稱系爭支票），被上訴人應
    負背書人之清償責任，伊依據票據關係聲請假扣押執行，乃
    正當權利之行使，自不構成侵權行為。又假扣押裁定業已載
    明允許被上訴人提供擔保撤銷假扣押執行，被上訴人仍可將
    系爭土地過戶與鄧永森，其不為撤銷假扣押執行，縱被上訴
    人給付鄧永森70萬元，亦與上訴人之假扣押執行行為，不成
    立因果關係。況系爭土地僅341平方公尺，公告地價僅數萬
    元，被上訴人竟以40萬元成交；且系爭買賣契約無違約金之
    約定，被上訴人僅收取20萬元，竟陳明已收訂金35萬元，因
    無法履約，給付70萬元與訴外人鄧永森，顯不合情理等語，
    資為抗辯。
三、本件經原審判決上訴人應給付被上訴人35萬元，及自92年11
    月26日起至清償日止，按週年利率5%計算之利息（被上訴人
    就原審判決其敗訴部分，未據聲明不服而告確定）。上訴人
    就原審判決其敗訴部分提起上訴，聲明為：（一）原判決不
    利於上訴人部分廢棄。（二）上開廢棄部分，被上訴人在第
    一審之訴及其假執行之聲請均駁回。被上訴人則聲明：上訴
    駁回。
四、兩造不爭執之事實（見本院95年6月13日準備程序筆錄）
（一）上訴人持有系爭支票，而依票據關係向原審聲請假扣押，
      前經原審於92年5月15日為假扣押裁定。上訴人並依假扣
      押裁定，對被上訴人所有之系爭土地、光華路房地及其他
      土地實施假扣押執行之查封程序。
（二）上訴人就假扣押裁定之本案訴訟，原聲明就三元公司支票
      部分，減縮為25萬元。另登潔公司支票部分，則減縮為20
      萬元。而上訴人就請求被上訴人連帶給付45萬元部分，已
      經勝訴確定。
（三）被上訴人因上訴人實施假扣押執行查封系爭土地，系爭土
      地於假扣押執行期間無法辦理移轉登記。
（四）上揭事實，並有兩造不爭執其形式真正（見本院同上筆錄
      ）之假扣押裁定、臺灣板橋地方法院（下稱板橋地院）查
      封函、三元公司支票、登潔公司支票（以上均影本）附卷
      可稽（見原審卷第7頁至第10頁、第39頁至第40頁），並
      經本院調閱原審假扣押裁定卷、板橋地院假扣押執行卷、
      原審92年度北簡字第13661號、第18827號核對無訛，自堪
      信為真實。
五、本件經本院於95年6月13日與兩造整理並協議簡化之爭點為
    （見本院同上筆錄，並依本院論述之先後順序而調整其次序
    ，先此敘明）
（一）被上訴人主張之侵權行為損害賠償請求權，是否已逾時效
      而消滅？若已罹於時效，得否依不當得利規定請求？
（二）上訴人之行為，是否構成侵權行為？
  １、上訴人實施假扣押查封被上訴人之財產，有無超額查封情
      事？是否因被上訴人未聲明異議而受影響？
  ２、上訴人之行為是否不法？
  ３、上訴人有無故意或過失？
（三）被上訴人請求金額，是否應予准許？被上訴人與鄧永森間
      之買賣契約，是否真正？
六、茲分別論述如下
（一）被上訴人主張之侵權行為損害賠償請求權，並未罹於時效
      而消滅。
  １、按因侵權行為所生之損害賠償請求權，自請求權人知有損
      害及賠償義務人時起，二年間不行使而消滅。民法第197
      條第1項前段定有明文。至所謂知有損害，非僅指單純知
      有損害而言，其因而受損害之他人行為為侵權行為，亦須
      一併知之，若僅知受損害及行為人，而不知其行為之為侵
      權行為，則無從本於侵權行為請求賠償，時效即無從進行
      （最高法院46年度台上字第34號判例）。又所謂自請求權
      人知有損害時起之主觀「知」的條件，如係一次之加害行
      為，致他人於損害後尚不斷發生後續性之損害，該損害為
      屬不可分（質之累積），或為一侵害狀態之繼續延續者，
      應分別以被害人知悉損害程度呈現底定（損害顯在化），
      或不法侵害之行為終了時起算其時效。惟加害人之侵權行
      為係持續發生（加害之持續不斷），致加害之結果（損害
      ）持續不斷，若各該不法侵害行為及損害結果係現實各自
      獨立存在，並可相互區別（量之分割）者，被害人之損害
      賠償請求權，即隨各該損害不斷漸次發生，自應就各該不
      斷發生之獨立行為所生之損害，分別以被害人已否知悉而
      各自論斷其時效之起算時點，始符合民法第197條第1項規
      定之趣旨，且不失該條為兼顧法秩序安定性及當事人利益
      平衡之立法目的（最高法院94年度台上字第148號判決意
      旨參照）。
  ２、經查，系爭土地於92年6月3日經上訴人為假扣押執行；嗣
      於94年8月26日上訴人始向板橋地院聲請撤回假扣押執行
      （見板橋地院假扣押執行卷第29頁、第72頁），業經本院
      調閱板橋地院假扣押執行卷核對無誤。是故，揆諸上開說
      明，須至上訴人撤銷假扣押執行時為止，被上訴人知悉損
      害程度始呈現底定（損害顯在化），而對被上訴人之侵權
      行為始屬終了。換言之，被上訴人之侵權行為請求權始得
      起算。職是之故，上訴人辯稱：被上訴人之侵權行為請求
      權應自92年11月25日日起算，罹於2年時效而消滅云云，
      顯屬無理由，殊不足採。
  ３、又被上訴人之侵權行為請求權既未罹於時效，則原列爭點
      「若已罹於時效，得否依不當得利規定請求」部分，即無
      再予論述之必要，併此指明。
（二）上訴人假扣押執行查封系爭土地之行為，應不構成侵權行
      為。
  １、上訴人實施假扣押執行查封被上訴人之財產，被上訴人未
      於假扣押執行程序聲明異議，且假扣押執行並無超額查封
      之情事。
  （１）原審雖認定：上訴人對於被上訴人背書之系爭支票票據
        債權本為171萬8000元，於假扣押執行後之訴訟中，減
        縮為45萬元，其對於兩造間系爭票據債權僅有45萬元應
        知之甚詳，卻陳報債權依票面金額，而請求假扣押執行
        查封被上訴人所有之系爭土地及其他不動產，顯屬超額
        查封，被上訴人並無忍受超額查封之義務等節。
  （２）經查，被上訴人所有之光華路房地，於假扣押執行時，
        業已設定第一順位最高限額抵押權300萬元予陽信商業
        銀行股份有限公司（見本院卷第70頁至第71頁），是上
        訴人辯稱：光華路房地之價值有限等情，應無違常理。
        至系爭土地及其他土地於假扣押查封時，合計公告現值
        為71萬0520元（計算式：{（341+436+369）×620＝710
        520}；分別見本院卷第72頁至第74頁，板橋地院假扣押
        執行卷第10頁至第12頁）。是參諸上訴人於假扣押執行
        時，對照被上訴人之系爭支票債權171萬8000元以察，
        難謂上訴人有超額查封之情事，堪予認定。
  （３）復按強制執行法第50條雖規定查封範圍之限制，但由於
        強制執行法對其他債權人之參與分配制度採取團體優先
        主義，而非採查封優先主義，故多數債權人聲請就已查
        封之債務人財產為參與分配時，無法避免該查封財產不
        足以分配之現象。因此，關於強制執行法第50條之解釋
        ，不能過分嚴格，而應視為對執行人員之訓示規定。尤
        以假扣押執行程序雖準用上開規定，但債權人既未取得
        終局之執行名義，且於終局執行名義取得後，尚須對假
        扣押執行之債務人財產為換價行為，在換價程序終了前
        ，其他債權人均得參與分配，而減少該債權人得受償之
        金額。甚且，查封之財產價格起伏甚大，倘經換價程序
        ，常與預期之價格有頗大之差距，此非債權人所能預判
        。因是之故，除非有極為明顯之情事，難謂保全執行程
        序有超額查封規定之適用。
  （４）審諸上訴人對於被上訴人之系爭支票債權金額，姑不論
        為其起訴時之171萬8000元，或者其減縮後之45萬元，
        要難認上訴人確有明顯超額查封之情事。蓋假扣押執行
        之光華路房地、系爭土地及其他土地究竟換價所得為若
        干？被上訴人有無其他債權人參與分配？均非債權人所
        能預期。因之，上開假扣押執行程序，並無極為明顯之
        情事，不能認為有超額查封規定之適用。原審徒以上訴
        人於假扣押裁定之本案訴訟中，有減縮請求之舉，即謂
        上訴人有超額查封情事，尚屬速斷，不能維持。
  （５）再者，依強制執行法第136條準用第113條、第50條之規
        定，假扣押執行查封不動產，以其價格足清償強制執行
        之債權額及債務人應負擔之費用者為限，要係屬訓示規
        定，其目的在約束法院執行人員，並以此供為法院執行
        人員查封範圍之參考斟酌事項。違反者，利害關係僅得
        依強制執行法第12條規定聲明異議，不能逕認屬債權人
        之侵權行為。惟查，被上訴人對於假扣押執行查封系爭
        土地、光華路房地及其他土地，未曾聲明異議，業經本
        院查閱板橋地院假扣押執行卷無誤，並為被上訴人所自
        承（見本院卷第115頁反面）。職此，被上訴人既未於
        假扣押執行程序聲明異議，執行法院及上訴人焉能知悉
        有超額查封之情事。
  （６）準此可知，上訴人實施假扣押執行而查封被上訴人之系
        爭土地、光華路房地及其他土地，被上訴人並未聲明異
        議，且假扣押執行並無超額查封之情形，洵堪認定。
  ２、上訴人之假扣押執行行為，並無不法。
  （１）然按票據行為為不要因行為，即不以給付之原因為要素
        而得成立之行為，凡簽名於票據之人，不問原因如何，
        均須依票上所載文義負責，除執票人取得票據係出於惡
        意成詐欺者外，發票人不得以自己與執票人前手所存抗
        辯之意由，對抗執票人（最高法院49年台上字第678號
        判例）。
  （２）查上訴人持有系爭支票，而依票據關係向原審聲請假扣
        押，前經原審於92年5月15日為假扣押裁定。上訴人並
        依假扣押裁定，對被上訴人所有之系爭土地、光華路房
        地及其他土地實施假扣押執行之查封程序等節，為被上
        訴人所無異詞（見上四之（一）所示）。又系爭支票係
        經被上訴人背書，且系爭支票因存款不足及拒絕往來戶
        遭退票等情，有被上訴人不爭執其形式真正之系爭支票
        、退票理由單（均影本）附卷可稽（見原審卷第39頁至
        第40頁），亦堪認為實在。
  （３）由是以觀，上訴人持有被上訴人背書之系爭支票，票據
        債權合計為171萬8000元；嗣因系爭支票遭退票，上訴
        人為保全其票據債權，乃假扣押執行被上訴人之系爭土
        地、光華路房地及其他土地，核屬正當權利之行使，而
        與侵權行為之不法要件有間。職是，上訴人之假扣押執
        行行為，並無不法，當堪認定。
  ３、上訴人之假扣押執行，並無超額查封之情形，且無不法，
      業如上１、２所述。從而，被上訴人依侵權行為請求權，
      請求上訴人損害賠償，即屬無據。是故，原列爭點「上訴
      人有無故意或過失」部分，無論認定如何，均無改於上揭
      結論，顯無再予贅述之必要，併此指明。
（三）上訴人假扣押執行查封系爭土地之行為，尚不構成侵權行
      為，業經詳述如上（二）所示。因此，被上訴人依侵權行
      為請求權，請求損害賠償，即屬無據。職是，原列爭點「
      （三）被上訴人請求金額，是否應予准許？被上訴人與鄧
      永森間之買賣契約，是否真正？」部分，即無贅述之必要
      。至兩造關於系爭買賣契約是否真正部分，於本院準備程
      序終結後，復聲請調查證據，顯無必要，併此指明。
（四）此外，被上訴人尚謂其依不當得利請求權請求云云（見本
      院卷第77頁）。然按無法律上之原因而受利益，致他人受
      損害者，應返還其利益。雖有法律上之原因，而其後已不
      存在者，亦同。民法第179條固有明文。因此，必以無法
      律上原因，而一方受利益，致他方受損害，始得成立不當
      得利。然查，被上訴人僅空言主張不當得利請求權云云，
      但對於上訴人如何受利益，致其受損害，何以無法律上原
      因等等不當得利之構成要件，均未具體指明，且未提出任
      何證據以實其說，自難認被上訴人此部分主張為可採。
七、綜上所述，上訴人抗辯假扣押執行之行為，並不構成侵權行
    為，自屬可信，被上訴人主張假扣押執行系爭土地，屬侵權
    行為，尚不足採。再者，被上訴人空言主張不當得利請求權
    ，亦無所據。從而，被上訴人本於侵權行為之損害賠償請求
    權及不當得利請求權，而請求上訴人給付，均為無理由，不
    應准許。其假執行之聲請，亦失所附麗，應併予駁回。原審
    判命上訴人給付35萬元及法定遲延利息，並為假執行之宣告
    ，自有未洽。上訴意旨指摘原判決不當，求予廢棄改判，為
    有理由。自應由本院予以廢棄改判，如主文第2項所示。
八、本件事證已臻明確，至於未論述之爭點；兩造其餘之攻擊或
    防禦方法；未經援用之證據，經本院斟酌後，認為均不足以
    影響本判決之結果，自無一一詳予論駁之必要，併此敘明。
九、據上論結，本件上訴為有理由，依民事訴訟法第450條、第
    78 條，判決如主文。
中    華    民    國    95    年    8     月    8     日
                  民事第14庭  審判長法  官  許正順
                                    法  官  魏麗娟
                                    法  官  鍾任賜
正本係照原本作成。
不得上訴。
中    華    民    國    95    年    8     月    9     日
                                    書記官  王敬端


司法院資訊處製作；財團法人民間司法改革基金會備份。
